【裁判字號】    98,簡上,151
【裁判日期】    990601
【裁判案由】    給付買賣價金
【裁判全文】
臺灣臺中地方法院民事判決    98年度簡上字第151號
上  訴  人    大為建設開發股份有限公司
法定代理人    丁○○○
              乙○○
兼訴訟代理人  戊○○
被上訴人      甲○○○○○○
訴訟代理人    許博堯律師
複代理人      丙○○
上列當事人間請求給付買賣價金事件，上訴人對於中華民國98年
4月27日本院豐原簡易庭98年度豐簡字第42號第一審判決提起上
訴，本院於民國99年5月14日言詞辯論終結，判決如下：
    主    文
上訴駁回。
第二審訴訟費用由上訴人負擔。
    事實及理由
壹、程序部分：
    按公司之廢止，其法人人格並非即告消滅，必須經清算程序
    ，俟清算完結後，始喪失其人格，此觀公司法第26條之1準
    用同法第24條、第25條、第26條之規定自明，最高法院75年
    台上字第2098號判決可資參照。又股份有限公司之清算，以
    董事為清算人；但本法或章程另有規定或股東會另選清算人
    時，不在此限，亦為公司法第322條第1項所明定。查本件上
    訴人業經經濟部於民國97年9月5日以經授中字第0973514174
    00號函廢止登記在案，有該公司之變更登記事項卡可稽，惟
    迄今未向本院呈報清算人，依法以全體董事即戊○○、乙○
    ○、丁○○○為清算人及法定代理人，合先敘明。
貳、實體部分：
一、上訴人起訴主張：
  (一)被上訴人於82年間，向上訴人公司購買坐落台中縣霧峰鄉○
    ○路356巷21號房地一戶（下稱系爭房地），兩造並分別簽
    訂土地與建物之預訂買賣契約書。嗣上訴人依約於82年6月
    30日辦理系爭房地之所有權移轉登記，被上訴人當時本應依
    約自付辦理產權過戶之相關代辦費用。詎上訴人公司於清算
    之際，在公司內控財務管理報表中發現，被上訴人在系爭房
    地產權過戶交屋後，竟未返還上訴人公司先行為其代墊之4
    期延繳購屋貸款利息148,977元（即83年1月至5月之費用分
    別為38,202元、38, 156、34,463元及38,156元）及產權過
    戶必須支付之相關代辦費用129,458元（即契稅之追收款15,
    869元、代書費42,51 1元、火險費9,211元、瓦斯費接戶費
    23,277元、外水電費18,000元、建物保存手續費15,000元、
    代繳電費590元及私人抵押權設定費5,000元），共計278,43
    5元。雖經上訴人公司屢次催繳，被上訴人仍置之未理。爰
    依法提起本件訴訟，並聲明：被上訴人應給付上訴人278,43
    5元，及自82年11月19日起至清償日止，按年息5%計算之利
    息。
  (二)於上訴審補陳：
    1.上訴人當年因找不到被上訴人，為配合整體社區辦理分戶
      過戶作業進度，乃先行代墊被上訴人應付之移轉代辦費用
      及購屋貸息，且因上訴人公司進行清算清理公司財務，始
      發見被上訴人未主動清償上開代墊費用。
    2.依彰化商業銀行水湳分行98年12月18日覆函內容及所附傳
      票資料，其中2紙支取傳票記載00-00000-0-00帳號張美娟
      帳戶，屬上訴人公司支付代墊費用專戶帳號，再核對被上
      訴人名義之3紙放款繳息收入傳票，其中83年4月31日繳息
      34,463元及83年5月31日繳息38,156元，合計76,358元部
      分，該日期及金額皆與上訴人公司應收帳款明細表所載代
      繳利息相符，且該銀行亦證實被上訴人與其他問題戶同在
      是日繳息係由上訴人專戶帳號內支取之轉帳清訖，足認上
      訴人確有為被上訴人代墊貸款利息。另1筆上訴人名義放
      款繳息收入傳票即83年9月12日繳息部分，該行漏未提供
      支取傳票，從收入傳票收訖截記，無法看出何人支付，惟
      如係被上訴人支付，何以被上訴人於83年9月15日又將系
      爭房地設定抵押權登記予上訴人公司法定代理人戊○○個
      人，顯見被上訴人當時仍有大筆應付價金未清償。
    3.「清償證明書」所載債務內容，與上訴人請求項目無關，
      且該證明書並非上訴人所簽立。況一般建築業多會配合客
      戶需求，經雙方合意而先書立「清償證明書」交付之慣例
      ，以便承購戶逕行辦理相關後續作業，自不能以該「清償
      證明書」認被上訴人已完全清償完畢，被上訴人若已清償
      系爭債務，依法應負舉證責任。若上訴人未代墊費用，被
      上訴人如何取得系爭房地所有權及辦理抵押貸款，依經驗
      法則及論理法則，可證明上訴人公司確有代墊費用。
    4.系爭房地被上訴人係於82年11月19日完成移轉登記，斯時
      被上訴人始應自付代辦費用，迄上訴人97年10月31日具狀
      聲請支付命令，並未罹於15年請求權時效。至上訴人代墊
      貸款利息之代償，應自代償時始起算時效，亦無逾15年請
      求權時效。況系爭房地係以預售方式為之，拖延至85年間
      始交屋，依一般買賣習慣，均係以交屋日（或交付尾款日
      ）起算請求權之時效，而非以買賣訂約日起算時效。
二、被上訴人則以：
  (一)被上訴人於82年間向上訴人公司購買系爭房地，上訴人為確
    保其買賣價金及相關款項之債權得以獲得擔保，乃要求被上
    訴人於系爭房地上設定最高限額191萬元之第二順位抵押權
    予上訴人公司之法定代理人戊○○，依系爭房地之抵押權設
    定契約書所示，其上記載之簽訂日期係83年9月15日，送件
    日期係83年9月17日，足見並非於83年9月17日被上訴人始辦
    理銀行轉貸，而是被上訴人將積欠上訴人公司之全部債務，
    以設定抵押權之方式，設定予上訴人之法定代理人戊○○。
  (二)又系爭房地所有權登記原因發生日期分別為82年6月28日、6
    月30日及9月13日，可見兩造簽約日應在82年6月28日之前，
    上訴人亦自認兩造簽約日為82年6月間，則縱被上訴人積欠
    系爭房地買賣價金，上訴人遲至97年10月31日始聲請支付命
    令，其請求權早罹於15年之時效。又依經驗法則，倘被上訴
    人有積欠上訴人公司購屋款，何以上訴人公司當時之法定代
    理人戊○○及專案承辦代書林香真會在85年6月27日分別出
    具抵押權債務清償證明書及未具名義之證明文件予被上訴人
    ，任由上訴人積欠買賣價金15年以上未處理，且該代書林香
    真於所出具文件已載明「茲林德文設定與戊○○之債款，業
    已全部清償，並開據清償證明書，由代書送地政事務所辦理
    塗銷登記」，顯見被上訴人並未積欠上訴人任何費用。
  (三)否認上訴人有代墊費用，縱有代墊，各項代墊費用之請求權
    已罹於時效，亦即：(1)契稅之追收款15,869元屬稅捐之一種
    ，依稅捐稽徵法第23條第1項規定，其請求權時效為5年；(2)
    代書費42,511元、保存手續費15,000元及私人設定費5,000
    元，統稱為代書費用及代墊費用，應類推適用民法第127條
    第5款規定，其請求權時效為2年；(3)火險費9,211元性質屬1
    年定期給付債權，另代繳電費590元屬不及1年之定期給付債
    權，二者與銀行利息148,997元，依民法第126條規定，請求
    權時效均為5年；(4)瓦斯接戶費23,277元及外水電費18,000
    元應屬瓦斯及水電之接線（管）費用，屬承攬人之報酬，依
    民法第127條第7款規定，請求權時效為2年。是縱認上訴人
    有代墊上開各項費用，其代墊費用之請求權均已罹於時效。
  (四)又上訴人非彰化商業銀行抵押貸款債務之債務人，縱有代償
    抵押貸款利息，其性質屬「第三人清償」，依民法第311條
    、第312條及第313條規定，上訴人已承受原債權人彰化商業
    銀行之債權權利，而生債權移轉之效果，被上訴人未因上訴
    人代償利息而獲得任何利益，且上訴人就彰化商業銀行之抵
    押債務並未有履行之利害關係，類推適用民法第312條準用
    同法第299條第1項規定，縱上訴人有代償銀行抵押貸款利息
    之事實，於代償時，被上訴人所得對抗彰化商業銀行之事由
    皆得以對抗上訴人，則彰化商業銀行對抵押貸款利息請求權
    時效僅5年，被上訴人即得主張已罹於5年之時效抗辯。
三、本件原審對於上訴人之請求，判決上訴人全部敗訴，上訴人
    不服提起上訴，並聲明：(一)原判決廢棄；(二)上廢棄部分，被
    上訴人應給付上訴人278,435元，及自82年11月19日起至清
    償日止，按年息5%計算之利息。被上訴人則聲明：上訴駁回
    。
四、兩造不爭執之事項：
  (一)被上訴人於82年間向上訴人購買門牌號碼台中縣霧峰鄉○○
    路356巷21號房地一戶，該土地及房屋所有權已移轉登記予
    被上訴人。
  (二)系爭買賣房地於82年11月11日設定第一順位本金最高限額51
    0萬元抵押權予彰化商業銀行，於83年9月15日設定第二順位
    最高限額191萬元之抵押權予上訴人之法定代理人戊○○。
  (三)被上訴人系爭83年4月30日之房貸利息34,463元及同年5月31
    日房貸利息38,156元係由張美娟繳納，張美娟係上訴人公司
    之股東及總經理，該二筆房貸利息係張美娟為上訴人公司出
    面代繳。
  (四)上訴人之法定代理人戊○○於85年6月27日出具抵押權債務
    清償證明書，另代書林香真於同日出具清償證明書，辦理塗
    銷戊○○之第二順位抵押權登記。
五、法院之判斷：
    本件上訴人主張其為被上訴人買受之系爭房地代墊4期延繳
    購屋貸款利息148,977元及產權過戶必須支付之相關代辦費
    用129,458元，共計278,435元，而請求被上訴人返還該代墊
    等情，為被上訴人所否認，並以前揭詞置辯。是本件應審究
    者厥為：(一)上訴人是否有為被上訴人代墊4期延繳購屋貸款
    利息148,977元（83年1月至5月之費用）、產權過戶所須之
    相關代辦費用129,458元（即契稅追收款15,869元、代書費
    42,511元、火險費9,211元、瓦斯費接戶費23,277元、外水
    電費18,000元、建物保存手續費15,000元、代繳電費590元
    、抵押權設定費5,000元）？(二)若認上訴人有積欠被上訴人
    代墊費用，被上訴人是否已清償完畢？是否已罹於時效？經
    查：
  (一)上訴人是否有為被上訴人代墊4期延繳購屋貸款利息148,977
    元、產權過戶所須之相關代辦費用129,458元？
    1.按當事人主張有利於己之事實者，就其事實有舉證之責任
      ，不在此限；又私文書應由舉證人證其真正。但他造於其
      真正無爭執者，不在此限，民事訴訟法第277條前段、第
      357條分別定有明文。又請求履行債務之訴，除被告自認
      原告所主張債權發生原因之事實外，應先由原告就其主張
      此項事實，負舉證之責任，必須證明其為真實後，被告於
      其抗辯事實，始應負證明之責任，此為舉證責任分擔之原
      則，最高法院43年台上字第377號判例可資參照。本件上
      訴人請求被上訴人給付代墊費用，自應就其主張代墊之事
      實負舉證責任。
    2.上訴人主張被上訴人於82年間因購買系爭房地，尚積欠上
      訴人278,435元，即含4期延繳購屋貸款利息148,977元（
      83年1月至5月之費用分別為38,202元、38,156元、34,463
      元、38,156元）、產權過戶所須之相關代辦費用129,458
      元（契稅追收款15,869元、代書費42,511元、火險費9,21
      1元、瓦斯費接戶費23,277元、外水電費18,000元、建物
      保存手續費15,000元、代繳電費590元、抵押權設定費5,0
      00元）等情，雖據其提出應收帳款明細表及暫付利息明細
      表影本為證，惟該應收帳款明細表及暫付利息明細表內容
      之真正，已為被上訴人所否認，而該明細表係上訴人方面
      自行製作之資料，自難憑此即認上訴人上開主張為真實。
      又依彰化銀行水湳分行98年12月18日彰湳字第0983275號
      函檢附之被上訴人83年4月30日繳息34,463元、83年5月31
      日繳息38,156元之貸款繳息記錄之傳票影本（即放款自動
      繳息收入傳票及利息收入傳票），對照同日張美娟帳戶00
      -00000-0-00帳號之支取憑條可知，被上訴人上開繳息資
      金來源係張美娟上開00-00000-0-00帳號帳戶，而張美娟
      係上訴人公司之股東及總經理，該2筆房貸利息係張美娟
      為上訴人公司出面代繳，為兩造所不爭執，是上訴人確有
      為被上訴人代墊83年4月30日之房貸利息34,463元及同年5
      月31日房貸利息38,156元。至上訴人主張之其餘代墊費用
      ，因上訴人未能舉證以實其說，即無足採。
  (二)若認上訴人有積欠被上訴人代墊費用，被上訴人是否已清償
    完畢？
    1.按所謂最高限額之抵押契約，係指所有人提供抵押物，與
      債權人訂立在一定金額之限度內，擔保現在已發生及將來
      可能發生之債權之抵押權設定契約而言。此種抵押權所擔
      保之債權，除訂約時已發生之債權外，即將來發生之債權
      ，在約定限額之範圍內，亦為抵押權效力所及。雖抵押權
      存續期間內已發生之債權，因清償或其他事由而減少或消
      滅，原訂立之抵押契約依然有效，嗣後在存續期間內陸續
      發生之債權，債權人仍得對抵押物行使權利，最高法院66
      年台上字第1097號判例可資參照。
    2.本件被上訴人抗辯稱：上訴人縱有代墊款項，亦已清償完
      畢等語，並提出上訴人不爭執之上訴人公司法定代理人戊
      ○○於85年6月27日出具之抵押權債務清償證明書及代書
      林香真於同日出具之清償文件為證。雖上訴人主張上開抵
      押權係擔保戊○○對被上訴人之債權，並不含系爭代墊款
      債權，上開清償證明係被上訴人清償其與戊○○個人間之
      債務，非清償上訴人公司債務云云。惟查，縱認上訴人主
      張有為被上訴人代墊278,435元一節屬實，則上訴人既自
      承系爭房地原設定予戊○○之第二順位抵押權，係因上訴
      人公司為結清系爭房地所屬建案，被上訴人有未繳清之買
      賣價金，上訴人公司將該未給付價金債權移轉予戊○○之
      故（見本院98年8月26日準備程序筆錄），且該第二順位
      抵押權係於83年9月15日設定，係於上訴人主張發生代墊
      費用（即83年1月至5月貸款利息、82年8月、11月系爭房
      地產權過戶前後所須之相關代辦費用）之後，參以該第二
      順位抵押權權利總價值係最高限額191萬元，尚高於上訴
      人提出之應收帳款明細表上所載被上訴人累計應收款總額
      1,552,435元（含本件上訴人請求之代墊費用），上訴人
      所稱其讓與戊○○之被上訴人未給付價金債權，自應包括
      上訴人所稱之系爭代墊費用在內。是上訴人縱有代墊系爭
      代墊款（含上開已認定被上訴人不爭執之83年4月30日之
      房貸利息34,463元、同年5月31日之房貸利息38, 156元）
      ，惟上訴人既於83年9月15日之前將該代墊費用債權移轉
      予戊○○，且戊○○於受讓系爭代墊費用債權移轉後，已
      於85年6月27日出具清償證明書，並由承辦代書林香真於
      同日書立「茲林德文設定與戊○○之債款，業已全部清償
      ，並開據清償證明書，由代書送地政事務所辦理塗銷登記
      」之證明文件，且於同日辦理塗銷該第二順位抵押權，倘
      系爭代墊費用尚未清償，衡情戊○○不會出具清償證明書
      ，是應認被上訴人確已清償所積欠之全部債務（含上開已
      認定被上訴人不爭執之83年4月30日之房貸利息34,463 元
      、同年5月31日之房貸利息38,156元）。
  (三)綜上所述，上訴人主張為被上訴人代墊之系爭代墊費用債權
    既已移轉予戊○○個人，且經被上訴人清償完畢，從而上訴
    人請求被上訴人給付上訴人278,435元，及自82年11月19日
    起至清償日止，按年息5%計算之利息，為無理由，應予駁回
    。原審為上訴人敗訴之判決，經核並無不合。上訴意旨指摘
    原判決不當，求予廢棄改判，為無理由，應予駁回。
六、本件事證已臻明確，兩造其餘攻擊防禦方法及舉證，經審酌
    均於判決之結果無影響，爰不一一論述，附此敘明。
七、據上論結，本件上訴為無理由，依民事訴訟法第436條之1第
    3項、第449條第1項、第78條，判決如主文。
中    華    民    國    99    年    6     月    1     日
                  民事第一庭    審判長法  官  張瑞蘭
                                      法  官  陳毓秀
                                      法  官  卓進仕
上正本證明與原本無異。
本判決不得上訴。
中    華    民    國    99    年    6     月    1     日
                                      書記官  董美惠

司法院資訊處製作；財團法人民間司法改革基金會備份。
